【裁判字號】    92,訴,330
【裁判日期】    920221
【裁判案由】    常業重利等
【裁判全文】
臺灣臺中地方法院刑事判決                          九十二年度訴字第三三號
    公  訴  人  臺灣臺中地方法院檢察署檢察官
    被      告  丁○○  男  三.
右列被告因常業重利等案件，經檢察官提起公訴（九十一年度偵字第一二七六九號）
，本院判決如左：
    主  文
丁○○以乘他人急迫，貸以金錢，而取得與原本顯不相當之重利為常業，處有期徒刑
肆月，如易科罰金，以佰元折算壹日，扣案帳冊貳本沒收。又以強暴使人行無義務
之事，處有期徒刑參月，如易科罰金，以佰元折算壹日，扣案證明書壹份沒收。應
執行有期徒刑陸月，如易科罰金，以參佰元折算壹日，扣案帳冊貳本、證明書壹份沒
收。
    事  實
一、緣丁○○自民國九十年四月間起，任職於臺中縣新社鄉○○路○段四一號「豪展
    當鋪」，見需款週轉之人甚眾，竟基於常業重利之犯意，自九十年八月初某日起
    ，以刊登夾報小廣告之方式，招攬不特定人向其借款而從事放款業務，其借款條
    件以十五日（半月）或十日為期，每借款新臺幣（下同）一萬元收取一千至一千
    五百元不等之利息，並由借款人簽發與借款金額相同數額之本票為擔保，並原則
    上預扣第一期利息之方式借款，收取與原本顯不相當之重利，並以之為常業。適
    有戊○○、陳安紘、甲○○、乙○○、徐旻祺等人急需用款，遂向丁○○借款：
    (1)戊○○於九十年八月二十三日借款一萬元，十五日為一期，每期利息一千元，
    借款時預扣利息一千元，已繳息五期，簽發本票一紙為擔保；(2)陳安紘於九十年
    九月三十日借款二萬元，以十五日為一期，每一萬元利息一千元，即每期利息二
    千元，簽發本票二紙為擔保；(3)甲○○於九十一年一月借款三萬元，每十日一期
    ，利息每萬元一千五百元，即四千五百元，借款之初預扣第一期利息，簽發本票
    一紙為擔保；(4)乙○○於九十一年六月二十日向其借款二萬元，以十五日為一期
    ，每一萬元利息一千元，即每期二千元，借款時預扣利息二千元，簽發本票一紙
    為擔保；(5)徐旻祺於九十一年十一月一日借款六萬元，每十五日一期，每期利息
    三千元，並簽發本票一紙為擔保。
二、又丁○○因甲○○上開借款後並未繳息清償且避不見面，即透過不詳姓名綽號「
    阿呆」之徵信社人員找尋王振振輝下落，經該「阿呆」者告知王某正在臺中縣新
    社鄉中興村中興嶺三五二之一號住處，即於九十一年六月二十九日上午六時三十
    分許，至臺中縣新社鄉中興村中興嶺三五二之一號甲○○住處，由該「阿呆」者
    駕車搭載丁○○、甲○○二人至臺中縣新社鄉「受奉宮」後空地協調借款債務，
    丁○○即撿持樹枝棍棒毆打甲○○左小腿，復徒手毆打甲○○，致甲○○受有右
    眉間瘀血二公分、右肘擦挫傷二公分、左胸挫傷及血腫及左側第八根肋骨裂傷等
    傷害（傷害部分業據甲○○撤回告訴），強迫甲○○書立欠款九萬元之證明書一
    紙，以強暴方式使甲○○行無義務之事。待丁○○取上開證明書後，即連絡其不
    知情之女友陳芽鈴駕駛車牌號碼五Ｒ─四四六七號自用小客車搭載甲○○返回住
    處時，因甲○○之之妻劉秋菊已報警處理，而為警查獲，並在臺中縣豐原市○村
    路十八之一號七樓，扣得丁○○所有記載借款情形之帳冊二本，戊○○、乙○○
    、徐旻祺簽發供丁○○擔保之本票各一張、陳安紘簽發供丁○○擔保之本票二張
    、甲○○書立之欠款證明書一份。
三、案經甲○○訴由臺中縣警察局東勢分局報請臺灣臺中地方法院檢察署檢察官偵查
    起訴。
    理  由
一、訊據被告丁○○對於告訴人甲○○急需用款於九十一年一月向其借款三萬元，每
    十日一期，利息每萬元一千五百元，即四千五百元，借款之初預扣第一期利息；
    證人戊○○急需用款於九十年八月二十三日向其借款一萬元，十五日為一期，每
    期利息一千元，借款時預扣利息一千元，已繳息五期，證人陳安紘急需用款於九
    十年九月三十日借款二萬元，以十五日為一期，每一萬元利息一千元，即每期利
    息二千元；證人乙○○急需用款於九十一年六月二十日向其借款二萬元，以十五
    日為一期，每一萬元利息一千元，即每期二千元，借款時預扣利息二千元；證人
    徐旻祺急需用款於九十一年十一月一日向其借款六萬元，每十五日一期，每期利
    息三千元，並均簽發本票等擔保等情，及於九十一年六月二十九日上午六時三十
    分許，至臺中縣新社鄉中興村中興嶺三五二之一號甲○○住處，由該「阿呆」者
    駕車搭載丁○○至臺中縣新社鄉「受奉宮」後空地協調借款債務，丁○○即撿持
    樹枝棍棒毆打甲○○左小腿，復徒手毆打甲○○強迫甲○○書立欠款九萬元之證
    明書一紙等事實均坦承不諱，其中就證人戊○○、陳安紘、乙○○、徐旻祺等人
    借款情形，核與證人戊○○、陳安紘、乙○○、徐旻祺於警偵訊指證情節相符。
    另被告貸款與告訴人甲○○及強令其書立欠款證明書一節，核與告訴人甲○○偵
    查中指訴情節相符，而告訴人甲○○受有右眉間瘀血二公分、右肘擦挫傷二公分
    、左胸挫傷及血腫及左側第八根肋骨裂傷等傷害一節，有東勢鎮農會附設農民醫
    院診斷證明書一份在卷可參，另告訴人確有書立欠款本金九萬元之證明書供被告
    收執一節，亦有證明書一份扣案可證。告訴人甲○○於警訊時雖指訴係遭被告夥
    同另一男子強押上車云云，另證人即甲○○之妻劉秋菊於警訊時證稱王某遭二人
    帶走云云，另證人即甲○○之父王瑞保於警訊時證稱其親眼看到甲○○遭強押上
    車云云，然為被告所否認，辯稱係找到告訴人甲○○時要在其家中說明債務如何
    處理，當時王某表示有家人及房東在場不方便談，欲外出協談，遂一同至受奉宮
    等語，而證人王瑞保於偵查中證稱當天早上其至告訴人甲○○住處要載其外出工
    作，見二人空手進去，伊在外面等，後來見到其子即甲○○與他們上車，甲○○
    叫伊先走等語，另證人劉秋菊於偵查中證稱係發現甲○○未去工作，打手機連絡
    ，其表示在受奉宮後面，趕過去看見其蹲在地上，丁○○拿棍子打他等語，證人
    王瑞保、劉秋菊於偵查中均未指證告訴人甲○○遭強押上車等情，核與被告所辯
    並未強押告訴人甲○○上車一節相符，是以本院認告訴人甲○○應係自行同意與
    被告至受奉宮討論債務處理事宜，而非遭被告及該「阿呆」者強押上車，應堪認
    定。此外，復有被告所有記載借款情形之帳冊二本及告訴人甲○○、證人戊○○
    、乙○○、徐旻祺簽發供丁○○擔保之本票各一張、證人陳安紘簽發供丁○○擔
    保之本票二張可資佐證。另被告雖稱其係「豪展當鋪」之員工，月薪二萬五千元
    云云，然其於審理中自承係以夾報刊登廣告方式為招攬借款，且資金來源係向銀
    行貸款及朋友調借，想要多賺點錢等語，其以刊登廣告、借款放貸之方式經營，
    足徵被告應有以所收取重利作為收入來源以維生之意。是本案事證已臻明確，被
    告犯行應堪認定，應予依法論科。
二、按刑法上所謂常業犯，係指反覆以同種類行為為目的之社會活動之職業性犯罪而
    言，亦即行為人恃犯罪以維生，即足當之，至於犯罪所得之多寡，是否恃此犯罪
    為唯一之謀生職業，均非所問。次按，本件被告放款之利息係其借款予證人戊○○一萬元，十五日為一期，每期利息一千元，借款時預扣利息一千元，年利率約
    達百分之二百四十，另借款予證人陳安紘二萬元，以十五日為一期，每一萬元利
    息一千元，即每期利息二千元，年利率約百分之二百四十，借款予告訴人甲○○
    三萬元，每十日一期，利息每萬元一千五百元，即四千五百元，借款之初預扣第
    一期利息，年利率約百分之五百四十八，借款予證人乙○○二萬元，以十五日為
    一期，每一萬元利息一千元，即每期二千元，借款時預扣利息二千元，年利率約
    百分之二百四十，借款予證人徐旻祺六萬元，每十五日一期，每期利息三千元，
    年利率約百分之一百二十等情以觀，已顯屬與原本不相當之重利，而被告預定苛
    刻之高利貸款條件，再於以刊登廣告方式招攬因急迫而需舉債濟急之人向其告貸
    ，藉以索取與上開原本顯不相當之重利，顯係恃重利維生，已如前述，是核其所
    為，係犯刑法第三百四十五條之常業重利罪。另被告為向告訴人甲○○追討債務
    ，竟以毆打強暴方式強迫告訴人書立借款本金九萬元之證明書一份，核其所為，
    係犯刑法第三百零四條第一項強制罪。被告所犯常業重利罪與強制罪，犯意各別
    ，行為各異，罪名不同，應予分論併罰。爰審酌被告不循正軌，利用他人急需款
    項之際，貸以重利之犯罪之動機、目的、手段、犯行之期間非長、已取得之利息
    與所致損害及事後以暴力追討債務、毆打告訴人甲○○使其出具證明書之動機、
    目的、手段，及其犯罪後能坦承犯行，尚有悔意之犯後態度等一切情狀，各量處
    如主文所示之刑，且均諭知易科罰金之折算標準，並定其應執行刑，及就所定應
    執行之刑諭知易科罰金之折算標準。而被告貸放重利，嗣後復因追討債務施以暴
    力等情以觀，縱認被告坦承犯行，犯後態度良好，本院認其犯罪情狀不宜緩刑，
    附此敘明。又扣案帳冊二本係被告所有供記載借款情形之用，業據被告供明在卷
    ，為犯罪所用之物且為被告所有，應依刑法第三十八條第一項第二款沒收之。證
    明書一紙係被告毆打告訴人甲○○迫其書立供被告收執，係犯罪所得之物且為被
    告所有，應依刑法第三十八條第一項第三款沒收之。另扣案之告訴人甲○○、證
    人戊○○、乙○○、徐旻祺等人簽發之本票各一張、陳安紘簽發之本票二紙，係
    上開被害人交付被告作為借款擔保之用，業據被告供明在卷，核與告訴人甲○○
    、證人戊○○、陳安紘、甲○○、乙○○、徐旻祺所述相符，且係被害人清償借
    款後，應將上開本票返還予各被害人之物，被告既確有出借款項予上開被害人，
    倘被害人未返還借得款項，被告亦可持上開本票提出民事請求，是上開本票既僅
    為借款之擔保，亦非屬必要沒收之物，爰不另為沒收之諭知，又被告持以毆打告
    訴人甲○○之樹枝棍棒，縱雖係犯罪所用之物，惟係現場撿拾業據被告供明，並
    非被告所有，亦無從為沒收之諭知。
三、公訴意旨另以：證人丙○○急需用錢，另於九十一年六月在臺中縣新社鄉向被告
    丁○○借款三萬元，未付利息，書立本票一紙擔保，有丙○○簽發本票一紙扣案
    可憑，因認被告此部分亦涉犯重利罪嫌云云。
  (1)按犯罪事實應依証據認定之，無證據不得推定其犯罪事實。又不能證明被告犯罪
    者，應諭知無罪之判決，刑事訴訟法第一百五十四條、第三百零一條第一項定有
    明文。次按事實之認定，應憑証據，如未能發現相當證據或證據不足以証明，自
    不能以推測或擬制之方法，以為裁判之基礎。再按刑法重利罪之構成要件，以行
    為人因貸以金錢或其他物品，而「取得與原本顯不相當之重利」為要件，係既遂
    犯，倘行為人尚未取得與原本顯不相當之重利，因重利不罰未遂，自不構成重利
    罪。
  (2)訊據被告固坦承有借款予證人丙○○三萬元之事實，惟堅決否認有向邱某收取利
    息之事實。經查證人丙○○向被告借款三萬元，並未支付利息一節，業據被告陳
    明，核與證人丙○○於警訊時證述情節相符，亦與證人丙○○另證稱其借三萬元
    ，業已清償，但未付利息一節相符，故被告供稱並未向丙○○取得利息一節，尚
    非無據，已堪採信；且被告借款予丙○○之初亦無預扣利息之情事，本院復查無
    其他積極證據足資證明被告已向證人丙○○取得利息，自難認定被告已向證人丙○○取得重利。被告既尚未就借款予證人丙○○部分取得利息，又重利罪不罰未
    遂，已如前述，是此部分自難對被告以重利罪論處，惟公訴人認此部分與前開起
    訴並有罪部分有實質上一罪關係，爰不另為無罪之諭知，併此敘明。
據上論斷，應依刑事訴訟法第二百九十九條第一項前段，刑法第三百零四條第一項、
第三百四十五條、第四十一條第一項前段、第五十一條第五款、第三十八第一項第二
款、第三款，罰金罰鍰提高標準條例第一條前段、第二條，判決如主文。
中      華      民      國      九十二      年      二    月    二十一  日
                                    臺灣臺中地方法院刑事第二庭
                                        法  官  陳  葳
右正本證明與原本無異
如不服本判決，應於收受本判決後十日內向本院提出上訴書狀，其未敘述上訴理由者
，並得於提起上訴後十日內向本院補提理由書狀（均須按他造當事人之人數附繕本）
「切勿逕送上級法院」
                        書記官
中      華      民      國      九十二      年      二    月    二十一  日
附錄法條：
刑法第三百四十五條：
以犯前條之罪為常業者，處五年以下有期徒刑，得併科三千元以下罰金。
刑法第三百零四條：
以強暴、脅迫使人行無義務之事或妨害人行使權利者，處三年以下有期徒刑、拘役或
三百元以下罰金。
前項之未遂犯罰之。


司法院資訊處製作；財團法人民間司法改革基金會備份。
